【裁判字號】    99,易,1210
【裁判日期】    991007
【裁判案由】    竊佔
【裁判全文】
臺灣臺北地方法院刑事判決              99年度易字第1210號
公  訴  人  臺灣臺北地方法院檢察署檢察官
被      告  甲○○
上列被告因竊佔案件，經檢察官聲請簡易判決處刑（98年度偵字
第5801號），本院認不宜以簡易判決處刑，改依通常程序審理，
判決如下：
    主  文
甲○○犯竊佔罪，處有期徒刑肆月，如易科罰金，以銀元佰元
即新臺幣玖佰元折算壹日；減為有期徒刑貳月，如易科罰金，以
銀元佰元即新臺幣玖佰元折算壹日。
    事  實
一、甲○○為臺北市○○區○○街171 號房屋及該屋坐落之臺北
    市○○區○○段一小段155 地號土地之共有人，與坐落於臺
    北市○○區○○段一小段145 地號土地之「敦民雅軒」大樓
    比鄰而居，其明知興安街171 號房屋左側之敦化段一小段14
    5 地號土地係屬他人所有，竟意圖為自己不法之利益，於民
    國99年9 月23日回溯7 、8 年即92、93年間某日（起訴書誤
    為97年間某日，詳後述），在其上開興安街171 號1 樓住處
    旁之145 地號土地，裝設不鏽鋼門連結至隔壁敦民雅軒大樓
    1 樓住戶原已設置之不鏽鋼矮牆及不鏽鋼門，並以鎖鍊鎖拴
    住不鏽鋼門封閉該處，作為自己堆放冰箱、熱水器、瓦斯爐
    、水塔等大型物品之用，並排除他人使用，以此方式竊佔屬
    於葉木林、王水勝、曾華英、張淑芳、林壽陽、陽春惠、施
    顯富、王志仁、黃理威、楊惠瑛、乙○○、陳燃香、詹景超
    、楊武雄等人共有之上開145 地號土地面積達16平方公尺。
    嗣於97年9 月間，經敦民雅軒大樓住戶推請該大樓當年度之
    管理委員會主任委員乙○○出面向甲○○反應，並向臺北市
    松山地政事務所申請土地複丈，嗣又寄送存證信函予甲○○
    要求淨空土地，惟甲○○仍置之不理，乙○○乃代表該大樓
    住戶報警處理，經警循線查悉上情。
二、案經臺北市政府警察局松山分局報告臺灣臺北地方法院檢察
    署檢察官偵查起訴。
    理  由
壹、證據能力部分：
一、按「除前3 條之情形外，下列文書亦得為證據：(一)除顯有不
    可信之情況外，公務員職務上製作之紀錄文書、證明文書。
    」，刑事訴訟法第159 條之4 定有明文。查以下所引用之土
    地及建物登記謄本、土地複丈成果圖等件，均係公務員基於
    職務所製作之紀錄文書，雖屬被告以外之人於審判外之陳述
    ，惟該等紀錄應係公務員就其等職務上所掌管之事項，所為
    忠實之紀錄，另又查無顯不可信之情事，依刑事訴訟法第15
    9 條之4 第2 款之規定，自得為證據。
二、按被告以外之人於審判外之言詞或書面陳述，除法律有規定
    者外，不得作為證據，刑事訴訟法第159 條第1 項固定有明
    文；惟被告以外之人於審判外之陳述，雖不符刑事訴訟法第
    159 條之1 至第159 條之4 之規定，而經當事人於審判程序
    同意作為證據，法院審酌該言詞陳述作成時之情況，認為適
    當，亦得為證據；或當事人、代理人或辯護人於法院調查證
    據時，知有刑事訴訟法第159 條第1 項不得為證據之情形，
    而未於言詞辯論終結前聲明異議者，視為有前項之同意，同
    法第159 條之5 亦有明文。查本院所引用包括證人甲○○於
    警詢中證述及其他相關書證，性質上雖均屬傳聞證據，且查
    無符合同法第159 條之1 至之4 等前4 條之情形，然檢察官
    及被告甲○○於言詞辯論終結前則均未聲明異議，是依刑事
    訴訟法第159 條之5 之規定，本院審酌上開證據作成之情況
    ，認為適當，均得為證據。
貳、實體部分：
一、訊據被告固坦承其早於7 、8 年前開始，即在上開土地上裝
    設不鏽鋼門，並堆放個人所有之冰箱、瓦斯、瓦斯爐、水塔
    等大型物品等事實，惟否認有何竊佔之犯行，辯稱：上開土
    地應該算是公用的空地，那裡原本是共用的水溝，是伊將水
    溝鋪起來的，後來伊做生意失敗，留下一些器具，所以才把
    冰箱、開飲機等設備都擺在那裡，那些東西都是隨時可移動
    的，伊是有設一道門沒錯，但作用是擋住不讓小偷進入，其
    實那裡隔壁原本也是空地，本來從隔壁也是可以出入上開土
    地，但早那裡就被隔壁圍住了，另外隔壁大樓甚至還將瓦斯
    管線埋到伊房屋的牆角下云云。經查：
  (一)被告與李洋浩、李淵源共有坐落於臺北市○○區○○段一小
    段155 地號之臺北市○○區○○街171 號房屋1 棟，其於7
    、8 年前即92至93年間某日，因結束先前經營之餐廳生意，
    即將經營生意所使用冰箱、瓦斯、瓦斯爐、水塔等大型物品
    放置於其上開住處左側之空地上，並在外裝設鐵門，又在該
    鐵門懸掛密碼鎖，使外人無法隨意開啟鐵門等情節，業經被
    告自承甚明（見本院卷二第10頁反面、52頁反面、53頁），
    且有97年12月28日現場勘查照片16張、98年5 月6 日現場蒐
    證照片5 張、臺北市建物登記謄本在卷可資佐證（見偵卷第
    21 至25 、83至91、12頁），是上開事實均堪以認定。
  (二)又被告所共有之上開155 地號土地左側邊界範圍僅及於被告
    上開房屋左側之牆邊，亦即其裝設鐵門及放置上開大型物品
    之位置，係在臺北市○○區○○段一小段145 地號土地上，
    而該土地係屬於葉木林、王水勝、曾華英、張淑芳、林壽陽
    、陽春惠、施顯富、王志仁、黃理威、楊惠瑛、乙○○、陳
    燃香、詹景超、楊武雄等人共有，並非被告所有等事實，不
    僅為證人乙○○於警詢及本院審理時證述甚明（見偵卷第7
    、8 頁，本院卷二第49、50頁），並經臺北市松山地政事務
    所人員於97年12月17日到場複丈確認無訛（此有臺北市松山
    地政事務所複丈成果圖、複丈現場照片可參，見偵卷第20、
    54頁），且有松山區○○段○○段145 地號土地登記謄本在
    卷可參（見偵卷第75至82頁）；再檢察官於98年5 月6 日至
    現場履勘，並請臺北市松山地政事務所人員涂佑任到場實地
    丈量結果，亦確認被告設置鐵門、堆放物品共佔據上開145
    地號土地範圍達16平方公尺之事實，此亦有檢察官履勘現場
    筆錄、臺北市松山地政事務所98年5 月11日函附之土地複丈
    成果圖乙份在卷可參（見偵卷第71、74頁）；且證人涂佑任
    亦到庭具結證稱：偵卷第74頁之複丈成果圖由伊實際測量後
    製作，圖上155 地號及145 地號土地都是按實際現場狀況測
    量，這二個土地的分界沒有錯，經由檢查道路寬度、長度並
    參考155 地號上已登記建物的成果圖，可以確定144 、155
    地號的邊界，當天有確認過界址的範圍，才施測製作成果圖
    ，又伊當時都是按照檢察官指示測量等語明確（見本院卷二
    第38頁），而雖證人涂佑任又證稱：伊對於偵卷第87頁下方
    的照片有印象，是有堆放這些東西沒錯，但當時測量的範圍
    是從哪裡到哪裡，伊現在無法判斷到底是比屋簷還是比地上
    物的邊緣等語（見本院卷二第38頁），惟乙○○當場目睹地
    政人員涂佑任測量被告堆置物品佔據之範圍一情，則證人乙
    ○○經到庭具結證稱：檢察官與地政機關人員前往現場勘驗
    及複丈時，伊也在現場，伊偵查中看過偵卷第74頁的複丈成
    果圖，圖上所繪測的「A 」，範圍是從鐵門開始到空調水塔
    ，寬度則從被告的房子牆壁到遮雨棚下方，伊有看到測地政
    人員作測量，他們在現場拿著帶子在拉等語，及證稱：伊等
    之前有去申請原始建築圖，即偵卷第54至56頁的資料，再請
    地政機關鑑界，所以知道大樓與被告房屋的邊界等語明確（
    見本院卷二第51頁），足認地號155 、145 地號土地之邊界
    及被告佔用之範圍，業經地政人員仔細查明，無誤判之可能
    。從而，上開事實均堪以確認。
  (三)被告自承其從7 、8 年前起就開始設置鐵門及放置上開物品
    ，業如前述，又查無證據證明被告此部分供述有何不實可言
    ，至於公訴意旨認為被告開始設置鐵門之時間為97年間，無
    非係以證人乙○○前於警詢、偵查中之證述為依據，然證人
    乙○○於本院審理時已到庭陳明其係於97年間擔任大樓管理
    員，而於97年3 月發現上開物品，至於96年時有無上開東西
    ，其並不清楚之情（見本院卷第49頁反面），則證人乙○○
    於警詢、偵查中所述被告在97年開始放置上開物品，應指其
    發現被告開始放置物品之時間而言，從而，本案被告著手行
    為之時間，仍以其於本院審理中所為證述為準，至公訴意旨
    認為被告行為時間為「97年間某日」，容有誤會，應予指明
    。再者，經本院檢視上開現場照片，被告所設置之鐵門比鄰
    其所有上開房屋左側牆壁，並緊接左側大樓1 樓住戶搭建之
    不鏽鋼圍矮牆、不鏽鋼矮門（見偵卷第86頁上方、91頁之照
    片），顯足以阻絕外界自由出入上開被告所佔據之範圍甚明
    ，此與證人乙○○於本院審理時證述相符（見本院卷二第50
    頁），參以被告於本院審理時供稱：那個門是在擋伊所有的
    東西不要被偷、不要太髒等語（見本院卷二第53頁），而被
    告裝設之不鏽鋼門上貼有「把門拉上」、「非請勿入」、「
    閒人免進」等紙條（見偵卷第86頁照片），足見被告裝設鐵
    門之目的，係在阻擋他人出入，使上開被告放置物品之土地
    與外界隔絕以做排他性的使用無疑。
  (四)再被告於本院審理時自承稱：伊在該處住了4 、50年，那裡
    是伊父親買來的等語（見本院卷二第53頁），則被告長期居
    住於上開興安街171 號住處，對於其所有第155 地號土地範
    圍僅及於其住處牆避邊緣之情，自無不知之理，此由被告於
    審判中經訊以：「但是你是否清楚你的權利範圍其實只到你
    的牆壁邊緣嗎？」，自承稱：「對，這點我知道，但是我的
    水管也是排到水溝。」等語即明（見本院卷二第53頁）；再
    參酌被告於本院準備程序或於審理中，一再陳稱：「... 但
    是那裡本來是共用的水溝，以前排放廢水很臭，後來我把水
    溝蓋鋪起來... 」、「... 我是擺在水溝上面，那是公設地
    ，那也不是他們的地」，又經本院提示證人乙○○警、偵訊
    及本院審理筆錄並告以要旨，陳稱：「這部分我承認，他們
    的丈量是有根據，不過水溝是共用的，不算是屬於他們的」
    等語（見本院卷二第10頁反面、17頁、第52頁反面），顯見
    被告雖一再爭執其以鐵門圍住並堆放物品之土地與臨接之土
    地，均為公設地，隔壁大樓住戶也不可以在該處堆放物品佔
    用云云，惟其自始即知悉其所有土地所有權範圍僅及於興安
    街171 號房屋牆邊，而不包括左側被其佔用之土地之情，從
    而，無論被告是否明確知悉上開土地係何人所有，其對於自
    己之行為實際上係侵犯他人所有之土地，仍有清楚之認知，
    被告知悉上情，仍在他人土地上做排他之使用，自足堪認被
    告主觀上有竊佔上開土地之故意無疑。
  (五)至於被告辯稱：伊房屋左側的土地應屬公設的法定空地，但
    是隔壁大樓1 樓在該處開設瓦斯行之住戶，將違建蓋到該土
    地上，甚至還將瓦斯管埋設到伊房屋的牆角邊，之前蓋大樓
    時甚至將伊房屋的樑柱弄裂，造成伊居住的不安，伊這麼做
    沒有錯，而且伊裝設不鏽鋼門並未將通道堵住，旁邊還是有
    通道可以自由出入，是隔壁34號自己隔死的云云，然如隔壁
    敦民雅軒大樓1 樓住戶在當地開設瓦斯行，而有違反公共安
    全法規，或有擅自圈圍佔用應屬於145 號地號所有人全體共
    有之法定空地空間之情事，被告、145 地號土地之其他共有
    人、敦民雅軒大樓其他住戶，或其他認為權利受損之人，均
    得循法律途徑舉發或進行救濟，惟非被告自認為其權益遭受
    侵害，其即可自力救濟，或眼見隔壁興建違章建築，其亦可
    起而效尤，自行圈圍佔據土地以確保勢力範圍，否則無異人
    人均可憑藉自己實力，循私力解決衝突。本件被告所述上情
    ，僅其與敦民雅軒大樓住戶間之紛爭而已，尚不得以此為由
    隨意侵害他人權利，更無從以此為理由解免其刑事責任，故
    被告此一辯解自不足採取。
  (六)綜上所述，本案事證明確，被告之犯行已經證明，應予依法
    論科。
二、新舊法律之比較：
    按刑法第320 條第2 項之竊佔罪，為即成犯，於其竊佔行為
    完成時犯罪即成立，以後之繼續竊佔乃狀態之繼續，而非行
    為之繼續，此有最高法院66年臺上字第3118號判例可資參照
    。則本案被告犯罪成立之時間，係其於7 、8 年前開始將物
    品堆置於上開土地並設置鐵門時開始起算，先予敘明。是本
    案被告行為完成後，刑法業於94年2 月2 日修正公布，95年
    7 月1 日起施行，又修正後刑法第2 條規定，為新舊法比較
    適用之準據法，未涉行為可罰性要件之變更，是應逕依修正
    後刑法第2 條第1 項規定，為「從舊從輕」之比較。並就罪
    刑有關之共犯、未遂犯、想像競合犯、牽連犯、連續犯、結
    合犯，以及累犯加重、自首減輕暨其他法定加減原因（如身
    分加減）與加減例等一切情形，綜其全部罪刑之結果而為比
    較（最高法院95年度第8 次刑事庭會議決議意旨參照）。刑
    法第320 條第2 項、第1 項有法定刑罰金之規定，而關於罰
    金刑最低數額之規定，依修正前刑法第33條第5 款規定，及
    依現行法規所定貨幣單位折算新臺幣條例規定折算後，為銀
    元1 元即新臺幣3 元；依修正後刑法第33條第5 款規定，最
    低額則為新臺幣1,000 元。從而，經比較結果，應以行為時
    法即修正前刑法規定對被告較為有利。
三、論罪科刑部分：
  (一)核被告所為，係犯刑法第320 條第2 項之竊佔罪，應依同條
    第1 項規定處刑。爰審酌被告為個人利益，竊佔上開他人所
    有之土地，竊佔面積為16平方公尺，占用期間則長達約7 、
    8 年之久等節，而被告所述其鄰居即上開大樓1 樓住戶加蓋
    違建之事，雖非虛構，惟其於本院準備及審理程序中，均只
    知檢討隔壁大樓之興建及該大樓1 樓住戶隔壁經營瓦斯行對
    於其居住安全之危害，然從未反思其自身行為亦屬侵害他人
    所有權，且造成他人通行不便，甚至還揚言「要違建大家來
    違建！」云云（見本院卷二第17頁），未見有反省悔悟之意
    ，誠屬不該，惟念及被告經本院勸諭後，已拆除鐵門並遷走
    部分物品〔此經證人乙○○到庭證述明確（見本院卷二第50
    頁反面），並有被告所提現場照片在卷可資佐證（見本院卷
    二第31頁）〕，及被害人乙○○陳明希望法院給被告從輕量
    刑等情（見本院卷二第54頁），再考量被告之智識程度、生
    活狀況等一切情狀，量處如主文所示之刑，以資懲警。
  (二)又按被告於行為後，刑法關於徒刑易科罰金之折算標準，亦
    於95年7 月1 日修正施行，而依修正前刑法第41條第1 項前
    段，及廢止前罰金罰鍰提高標準條例第2 條前段規定，有期
    徒刑易科罰金，以銀元100 元以上300 元以下折算1 日，經
    折算為新臺幣後，以新臺幣300 元以上900 元以下折算1 日
    ，依修正後刑法第41條第1 項前段規定，有期徒刑易科罰金
    ，則以新臺幣1,000 元、2,000 元或3,000 元折算一日，經
    比較結果，應以行為時即修正前刑法第41條第1 項前段規定
    對被告較為有利，從而，應依修正前刑法第41條規定諭知易
    科罰金折算標準。
  (三)再被告於犯罪後，中華民國九十六年罪犯減刑條例業於96年
    7 月4 日公布，於同年月16日起施行，被告之犯罪時間在96
    年4 月24日減刑基準日以前，且無上開減刑條例第3 條、第
    5 條所定不得減刑之情，是依同條例第2 條第1 項第3 款規
    定減其宣告刑二分之一，併依修正前刑法第41條第1 項前段
    規定諭知易科罰金折算標準。
據上論斷，應依刑事訴訟法第452 條、第284 條之1 、第299 條
第1 項前段，刑法第2 條第1 項前段、第320 條第2 項、第1 項
，修正前刑法第41條第1 項前段，廢止前罰金罰鍰提高標準條例
第2 條，刑法施行法第1 條之1 ，中華民國九十六年罪犯減刑條
例第2 條第1 項第3 款、第7 條，判決如主文。
本案經檢察官文家倩到庭執行職務
中    華    民    國    99    年    10    月    7     日
                        刑事第十八庭  法  官  陳思帆
上正本證明與原本無異。
如不服本判決應於收受送達後10日內向本院提出上訴書狀，並應
敘述具體理由；其未敘述上訴理由者，應於上訴期間屆滿後20日
內向本院補提理由書（均須按他造當事人之人數附繕本）「切勿
逕送上級法院」。告訴人或被害人如對於本判決不服者，應具備
理由請求檢察官上訴，其上訴期間之計算係以檢察官收受判決正
本之日期為準。
                                      書記官  林素霜
中    華    民    國    99    年    10    月    8     日
附錄本案論罪科刑法條全文：
中華民國刑法第320條
意圖為自己或第三人不法之所有，而竊取他人之動產者，為竊盜
罪，處5  年以下有期徒刑、拘役或5 百元以下罰金。
意圖為自己或第三人不法之利益，而竊佔他人之不動產者，依前
項之規定處斷。
前二項之未遂犯罰之。

司法院資訊處製作；財團法人民間司法改革基金會備份。
